【裁判字號】    89,簡上,205
【裁判日期】    900227
【裁判案由】    分割共有物
【裁判全文】
台灣彰化地方法院民事判決  八十九年度簡上字第二○五號
    上  訴  人  乙○○
                甲○○
    共      同
    訴訟代理人  戊○○      住.
    被上訴人    丙○○      住.
                丁○○      住.
    共      同
    訴訟代理人  陳世煌律師  住彰化縣員林鎮○○路○段三一九號
                楊振裕律師  住同右
右當事人間請求分割共有物事件，上訴人對於中華民國八十九年十月六日本院彰化簡
易庭第一審判決 (八十九年度彰簡字第六三九號)提起上訴，本院判決如左：
    主      文
上訴駁回。
第二審訴訟費用由上訴人負擔。
    事      實
甲、上訴人方面：
一、聲明：求為判決
（一）原判決廢棄。
（二）右廢棄部分，請求判令將兩造共有坐落彰化縣彰化市○○○段番社口小段二五
      二－九地號、地目水、面積０．０三一０公頃土地，分割為如原判決附圖（二
      ）所示，即編號（１）部分面積０．０二０七公頃土地分歸其按應有部分比例
      各二分之一保持共有取得，編號（２）部分面積０．０一０三公頃土地分歸被
      上訴人丙○○、莊木桂按應有部分比例各二分之一保持共有取得。
（三）第一、二審訴訟費用由被上訴人負擔。
二、陳述：除與第一審判決記載相同者，茲予引用外，並補述略稱：
（一）原審將被上訴人所有坐落在系爭土地上磚造平房之基地分歸上訴人取得，該建
      物即須拆除，不僅損失經濟效益，尚需上訴人花費，殊欠公允。
（二）又上訴人之父世代務農，以種植稻作維生，在系爭土地前方，即同段二五二地
      號水利地上，建有磚造烘穀機及倉庫，必須使用系爭土地東側空地，然原審將
      之分歸被上訴人取得，致上訴人由住處前往該建物形成無路可走之窘境，無異
      扼殺上訴人之生計，喪失分割促使土地發揮最大效用之原意。
（三）另系爭土地南側即同段二五二之一０地號土地，為被上訴人所有，若依上訴人
      之方案分割，不但可合併使用，亦不妨礙其通行，可達最大效益。
三、補充証據：提出土地登記謄本及戶籍謄本等件為證．並聲請履勘現場。
乙、被上訴人方面：
一、聲明：求為判決如主文所示。
二、陳述：除與第一審判決記載相同者，茲予引用外，並補述略稱：
（一）依上訴人所提方案縱向分割，被上訴人分得土地，不惟形成狹長畸零，且對外
      聯絡及排水甚為因難，破壞土地之完整性，難以規劃利用，大為減損土地之價
      值，違背地盡其利之原則。
（二）被上訴人所有坐落在系爭土地上之磚造平房，因屋齡已久，並無保留必要，而
      上訴人所有坐落在同段二五二地號水利地上之磚造平房，係於民國五十九年間
      所建，未辦理保存登記，且無權使用農田水利用地，其分割方案甚不合理。
（三）被上訴人主張之分割方案，兩造均可整體規劃利用，並提升土地經濟效用，兼
      顧出入道路、土地利用價值、排水及共有人之使用現狀，較符公平、均衡原則
      。
三、補充証據：提出土地登記謄本為證。
    理      由
一、本件被上訴人主張，坐落彰化縣彰化市○○○段番社口小段二五二－九地號、地
    目水、面積０．０三一０公頃土地，為兩造所共有，應有部分如附表所示，並無
    因物之使用目的不能分割或訂有不分割期限，雙方未能達成分割之協議，為此求
    為判決分割如原判決附圖（一）所示，即編號（１）部分面積０．０二０七公頃
    土地分歸上訴人乙○○、甲○○按應有部分比例各二分之一保持共有取得，編號
    （２）部分面積０．０一０三公頃土地分歸其按應有部分比例各二分之一保持共
    有取得。
二、上訴人對兩造共有系爭土地之原物分割，並不爭執，惟以，系爭土地如依原判決
    附圖（一）所示方法分割，因將被上訴人所有坐落在系爭土地上磚造平房之基地
    分歸上訴人取得，即須拆除，有損經濟效益，尚需上訴人花費，殊欠公允，且上
    訴人之父世代務農，以種植稻作維生，在系爭土地前方，即同段二五二地號水利
    地上，建有磚造烘穀機及倉庫，必須使用系爭土地東側空地，然原審將之分歸被
    上訴人取得，致上訴人由住處前往該建物，形成無路可走之窘境，無異扼殺上訴
    人之生計，且喪失分割促使土地發揮最大效用，另系爭土地南側即同段二五二之
    一０地號土地，為被上訴人所有，若依上訴人之方案分割，不但可合併使用，亦
    不妨礙其通行，可達最大效益，為此，請求判決如原判決附圖（二）所示，即編
    號（１）部分面積０．０二０七公頃土地分歸其按應有部分比例各二分之一保持
    共有取得，編號（２）部分面積０．０一０三公頃土地分歸被上訴人按應有部分
    比例各二分之一保持共有取得云云置辯。
三、經查被上訴人主張坐落彰化縣彰化市○○○段番社口小段二五二－九地號、地目
    水、面積０．０三一０公頃土地，為兩造所共有，應有部分如附表所示，並無因
    物之使用目的不能分割或訂有不分割期限，雙方未能達成分割之協議等情，業據
    其提出系爭土地登記簿謄本、地籍圖附卷可稽，復為上訴人所不爭執，自堪信為
    真實。而各共有人得隨時請求分割共有物，共有物之分割，依共有人協議之方法
    行之，分割之方法不能協議決定者，法院得因任何共有人之聲請命以裁判分割，
    民法第八百二十三條第一項前段、第八百二十四條第一項、第二項分別定有明文
    。本件兩造共有之系爭土地，並無不能分割情事，兩造間就系爭土地亦無不予分
    割之特約，則被上訴人訴請裁判分割，即無不合。
四、按共有物分割之方法，應由法院斟酌當事人之聲明、共有物之使用現況、共有物
    之性質、經濟效用及全體共有人之利益等事項，依職權為適當之分配。本件兩造
    對於系爭土地依原物分割，並無異見，復查系爭土地略呈北寬於南之梯形，西側
    面臨同段二五二地號水利地之彰南路三段一巷道路，其前並有水利排水溝供系爭
    土地排水，東側則低二、三公尺之落差與牛埔子段農田相隔鄰，北側同段二五二
    －一八等地號土地多棟建物，均呈東西走向建築，南側同段二五二－一０地號土
    地為被上訴人所有，上訴人在系爭土地西北建有二層加強磚造樓房，占用系爭土
    地面積六十八平方公尺，同段二五二地號土地八十二平方公尺，另在同段二五二
    地號土地有未辦理保存登記之磚造瓦蓋平房，占用面積六十四平方公尺，係民國
    五十九年間所建，供烘穀機及倉庫使用，以往為無權占有，目前申請承購中，及
    被上訴人在系爭土地上所有之磚造平房建物因屋齡已久，不予保留等情，業據兩
    造陳明，並經原審囑託彰化縣彰化地政事務所派員會同及本院勘測明確，並有勘
    驗筆錄、土地登記謄本、照片及土地複丈成果圖在卷可稽。
五、原審斟酌系爭土地之相鄰關係、使用現況，及兩造對分割方案之意見等情，為使
    系爭土地發揮最大效用，並求分得之土地皆能方整且面臨道路、排水溝以利通行
    及排水，使兩造日後建屋能與鄰地建築物之走向一致，符合建築習慣，認系爭土
    地採臨路面方向垂直分割，即以原判決附圖（一）所示方案分割。上訴人雖稱，
    依原判決之方案分割結果，被上訴人所有坐落在系爭土地上之磚造平房，即須拆
    除，不僅損失經濟效益，尚需上訴人花費，殊欠公允，且上訴人由住處前往磚造
    烘穀機及倉庫，形成無路可走之窘境，無異扼殺上訴人之生計，喪失分割促使土
    地發揮最大效用之原意，若依上訴人之方案即原判決附圖（二）所示方案分割，
    被上訴人即可合併使用其所有系爭土地南側即同段二五二之一０地號土地，可達
    最大效益云云。經查被上訴人所有坐落在系爭土地上之磚瓦造平房，屋齡已久，
    被上訴人並表示無保留必要，拆除即無損經濟效益可言，於分割判決確定後，若
    不為拆除，上訴人亦可聲請法院強制執行，並依強制執行法第二十八條第一項規
    定，強制執行之費用，以必要部分為限，由債務人負擔。至上訴人所有磚造烘穀
    機及倉庫建物，係於民國五十九年間建築，且坐落在同段二五二地號水利地上，
    迄未辦理保存登記，復無法律上之權源，其使用並無保護必要，尚不得以此拘束
    系爭土地之分割方案，而依上訴人提出之方案分割結果，其分得系爭土地西側全
    部面臨彰南路三段一巷道路，被上訴人分得之東側土地僅得合併其所有系爭土地
    南側即同段二五二之一０地號土地對外相通，價值不相當，對被上訴人甚為不利
    ，顯非適當，上訴人所辯，均無足採。
六、綜上，原審斟酌系爭土地之利用及經濟價值等情，將原判決附圖（一）所示編號
    （１）部分面積０．０二０七公頃土地分歸上訴人乙○○、甲○○按應有部分比
    例各二分之一保持共有取得，編號（２）部分面積０．０一０三公頃土地分歸被
    上訴人按應有部分比例各二分之一保持共有取得，於法並無不合，上訴意旨指摘
    原判決不當，求予廢棄改判，為無理由，應予駁回。
結論：本件上訴為無理由，並依民事訴訟法第四百三十六條之一第三項、第四百四十
九條第一項、第四百六十三條、第七十八條、第八十五條第一項前段，判決如主文。
中      華      民      國    九十      年      二      月    二十七    日
                                      民事第二庭
~B審判長法官  羅培昌
~B法      官  余仕明
~B法      官  林金灶
右為正本係照原本作成
不得上訴。
~B法院書記官  簡茂村
中      華      民      國    九十      年      三      月      二      日
附表：
  共有人        應有部分
  乙○○        三分之一
  甲○○        三分之一
  丙○○        六分之一
  丁○○        六分之一


司法院資訊處製作；財團法人民間司法改革基金會備份。
